ACORDAO-COMPLETO-2466418

ACÓRDÃO 1114/2021 ATA 16/2021 - PLENÁRIO

VISTOS, relatados e discutidos estes autos de Representação formulada pelo Ministério Público junto ao Tribunal de Contas da União (MP/TCU) , a respeito de possíveis irregularidades ocorridas no Pregão Eletrônico 6/2020, do Tribunal Superior Eleitoral (TSE) , tendo por objeto a contratação de serviços especializados na área de tecnologia da informação para atividades de suporte técnico à infraestrutura de TI, mediante alocação de postos de trabalho nas dependências do órgão,
ACORDAM os Ministros do Tribunal de Contas da União, reunidos em sessão de Plenário, ante as razões expostas pelo Relator, em:
9.1. conhecer da presente representação, satisfeitos os requisitos de admissibilidade previstos nos arts. 235 e 237, inciso VII, do Regimento Interno deste Tribunal, e no art. 103, § 1º, da Resolução - TCU 259/2014, para, no mérito, considerá-la improcedente;
9.2. comunicar ao Tribunal Superior Eleitoral e ao representante o teor desta decisão; e
9.3. arquivar os presentes autos, nos termos do art. 237, parágrafo único, c/c o art. 250, inciso I, do Regimento Interno/TCU.

Representação a respeito de possíveis irregularidades ocorridas em pregão eletrônico cujo objeto é a contratação de serviços especializados na área de tecnologia da informação para atividades de suporte técnico à infraestrutura de TI, mediante alocação de postos de trabalho nas dependências do órgão.

Tribunal Superior Eleitoral.

3. Representante: Ministério Público junto ao Tribunal de Contas da União (MP/TCU).

13.1. Ministros presentes: Ana Arraes (Presidente), Walton Alencar Rodrigues, Benjamin Zymler, Augusto Nardes, Raimundo Carreiro, Vital do Rêgo e Jorge Oliveira.
13.2. Ministro-Substituto convocado: Augusto Sherman Cavalcanti (Relator).
13.3. Ministros-Substitutos presentes: Marcos Bemquerer Costa, André Luís de Carvalho e Weder de Oliveira.

AUGUSTO SHERMAN

Adoto, como relatório, excerto da instrução elaborada por Auditor Federal lotado na Sefti (peça 27) , anuída pelo Diretor que supervisionou os trabalhos (peça 28) , mediante delegação de competência do titular daquela unidade técnica:
"INTRODUÇÃO
1.	Cuidam os autos de representação formulada pelo Ministério Público junto ao Tribunal de Contas da União (MPTCU) , a respeito de possíveis irregularidades ocorridas no Pregão Eletrônico 6/2020 (PE 6/2020) , do Tribunal Superior Eleitoral (TSE) , cujo objeto era a contratação de serviços especializados na área de tecnologia da informação para atividades de suporte técnico à infraestrutura de TI, mediante alocação de postos de trabalho nas dependências do órgão, pelo período de 24 (vinte e quatro) meses, no valor estimado de R$ 17.148.358,26.
2.	As supostas irregularidades estariam relacionadas justamente à contratação de serviços de TI mediante alocação de postos de trabalho, o que contrariaria a Súmula 269 do TCU, além de possíveis restrições à livre iniciativa, incluídas no edital, que limitara a taxa de lucro das licitantes a um percentual de 10%.
HISTÓRICO
3.	O PE 6/2020 teve sessão de lances no dia 30/1/2020 e contou com a participação de dezenove licitantes. Após a sessão aberta de lances, a disputa ficou restrita a quatorze concorrentes, que ofereceram preços entre R$ 12.540.000,00 e R$ 16.069.884,72 (peça 13) . 
4.	De acordo com a nova modalidade de disputa introduzida pelo Decreto 10.024/2019, esses licitantes serão convocados, caso assim desejem, a oferecer novas propostas únicas, que eventualmente possam superar a atual primeira colocada. Segundo os dados que constavam no portal Comprasnet no dia 10/2/2020 às 11:00, ainda não havia decisão a respeito do vencedor do certame, mas há perspectivas de que, mantido o quadro atual, haja um desconto de, ao menos, 26,87% em relação ao valor estimado, de R$ 17.148.358,26.
5.	Em consulta ao portal de compras governamentais, no dia 13/3/2021, constatou-se que o referido certame foi adjudicado em 21/2/2020 e homologado em 27/2/2020, para a empresa Ewave do Brasil Informática Ltda., pelo valor final de R$ 12.711.476,08. Esta foi a segunda colocada no certame, convocada após desclassificação da empresa BS Tecnologia e Serviços Ltda., desclassificada por 'não atendimento aos requisitos de habilitação técnica e proposta, no que diz respeito à desoneração da folha de pagamento' (peças 24-26) .
6.	O MPTCU diz ter tomado conhecimento de notícia veiculada em blog da internet que suscitaria dúvidas acerca da legalidade na condução do PE 6/2020 (peça 1) . A matéria que serviu de base para a representação do procurador foi anexada durante esta instrução à peça 4 e alega que a contratação de serviços de TI, mediante alocação de postos de trabalho, estaria 'proibida há 15 anos' (peça 4, p. 1) .
7.	Nesses moldes, a contratação 'contraria a legislação e [os] acórdãos [do] Tribunal de Contas da União', além de 'abrir espaços para (...) a criação de 'cabides de emprego', por meio de servidores terceirizados' (peça 4, 1) . O blog menciona que 'o edital do TSE ofende a livre iniciativa, garantida na Constituição, fixando até percentuais de lucro para a vencedora da licitação' (peça 4, p. 2) e 'estabelece valor de salários [dos terceirizados], e até custos internos das concorrentes', o que a lei proibiria (peça 4, p. 3) .
8.	Desse modo, o MPTCU encaminhou representação ao TCU (peça 1) para que fossem apuradas as irregularidades supostamente ocorridas na condução do Pregão 6/2020, do TSE, para a contratação de serviços especializados em TI, mediante alocação de postos de trabalho, em possível violação à Súmula-TCU 269 (peça 1, p. 2) .  O procurador mencionou também que a fixação da taxa de lucro máxima, conforme item 3.10 do edital, em 10%, imporia restrições à livre iniciativa e contraria a jurisprudência do TCU sobre a matéria, citando, em específico, o Acórdão 1501/2010-TCU-Segunda Câmara (peça 1, p. 3) .
9.	Por esses motivos, o procurador entendeu estarem presentes os requisitos de admissibilidade para a presente representação, bem como aqueles que ensejariam a suspensão cautelar da disputa, inaudita altera pars, até que o Tribunal se manifeste a respeito (peça 1, p. 4) .
10.	Transcreve-se, para maior clareza, o inteiro teor da Súmula-TCU 269:
Nas contratações para a prestação de serviços de tecnologia da informação, a remuneração deve estar vinculada a resultados ou ao atendimento de níveis de serviço, admitindo-se o pagamento por hora trabalhada ou por posto de serviço somente quando as características do objeto não o permitirem, hipótese em que a excepcionalidade deve estar prévia e adequadamente justificada nos respectivos processos administrativos.
11.	Esta unidade técnica analisou a questão e propôs realização de oitiva da Secretaria de Administração do TSE para que se manifestasse acerca da razão para não previsão, no edital do Pregão 6/2020, de possibilidade para as licitantes eventualmente justificarem o percentual adotado para a taxa de lucro que supere o valor fixado, pela administração, em 10% (peça 16) . 
12.	Em relação à solicitação de medida cautelar, a Sefti entendeu que não merecia prosperar por não estarem presentes nos autos os requisitos do fumus boni iuris e do periculum in mora, além de existir o perigo da demora reverso. 
13.	Em despacho (peça 18) , o Relator concordou com o posicionamento do auditor-instrutor, indeferindo o pedido de concessão de medida cautelar e determinando a oitiva, nos termos propostos pela unidade técnica. Ainda, o Relator observou potencial de significativa economia de recursos públicos na contratação em questão, considerando conveniente que esta unidade técnica acompanhasse o futuro contrato para que, confirmados os benefícios, disseminasse o modelo. 
14.	Por fim, a oitiva foi realizada (peça 19) e sua resposta consta da peça 21. 
EXAME TÉCNICO
15.	De início, vale anotar que a instrução preliminar (peça 16) já enfrentou alguns assuntos questionados na representação do MPTCU, resumidos abaixo.
16.	Acerca do fato de o edital ter previsto que serviços especializados na área de TI seriam realizados mediante a alocação de postos de trabalho, nas dependências do TSE, a despeito do que dispõe a Súmula-TCU 269, o Relator não verificou irregularidades (peça 18) .	
17.	Quanto à alegação da possibilidade de violação ao princípio da livre iniciativa, a instrução anterior desta unidade técnica concluiu pela não existência de irregularidade (peça 16, parágrafos 31 a 43) . Aqui, destaca-se que esta Corte de Contas possui importante decisão prolatada no Acórdão 2622/2013-TCU-Plenário (Rel. Min. Marcos Bemquerer Costa) , que traz 'faixas aceitáveis' para o Benefício e Despesas Indiretas (BDI) das empresas contratadas, não se falando em transgressão a tal princípio.  
18.	No caso concreto tratado no presente, há o fato de o TSE ter fixado teto de 10% para o lucro. Todavia, chegou-se a tal valor após pesquisa de mercado realizada por aquele tribunal, além de haver a possibilidade de qualquer participante poder questionar o número, o que seria objeto de análise por parte dos gestores.
19.	Dessa forma, esta instrução analisará a reposta da oitiva prévia que solicitou manifestação em relação à não previsão, no edital, de possibilidade para as licitantes eventualmente justificarem o percentual adotado para a taxa de lucro que supere o valor fixado, consoante jurisprudência do TCU acerca da matéria. Além disso, também tratará do modelo remuneratório utilizado pelo TSE nessa contratação. 
Resposta do Secretário de Administração do TSE (peça 21) 
20.	Inicialmente, a resposta anota que o edital de licitação deve evitar a subjetividade, tema que teria sido tratado diversas vezes por esta Corte de Contas. Além disso, registra que os percentuais a título de taxa de lucro utilizados na estimativa seriam aqueles habituais nas licitações do TSE e teriam alcançado resultado positivo, não havendo impugnações de tais itens nos últimos certames conduzidos por aquele Tribunal. 
21.	Em seguida, informa que o certame questionado teria utilizado como base dados contidos em estudos elaborados por área técnica do TCU no âmbito do TC Processo 031.871/2017-8, que mostraria que, de cinco contratos analisados, quatro apresentaram taxa de lucro inferior a 10%.
22.	Ainda, escreve que tal teto para taxa de lucro vem sendo utilizado no TSE e está adequado em relação aos valores praticados pelo mercado, evitando eventual abuso de poder econômico. 
23.	Continua e registra que aquele Tribunal teria elaborado Planilha de Custos e Formação de Preços, que estaria aderente às recomendações contidas no Acórdão 2037/2019-TCU-Plenário.
24.	Alega que percentual máximo para o lucro não interfere na livre iniciativa, nem mesmo na livre concorrência e argumenta:
Ora, se a pesquisa feita pela unidade técnica do Tribunal constatou percentual médio de 10%, não faz sentido que o órgão aceite contratação com percentual superior, isso porque se o percentual previsto no edital de licitação estiver abaixo do praticado no mercado, a licitante certamente impugnará o instrumento de condução da licitação.
25.	Também informa que, no caso aqui tratado, dezenove empresas teriam participado do certame, não havendo impugnações em relação à taxa máxima de lucro e que a empresa com a melhor proposta teria utilizado taxa menor, de 1,55% (esse valor foi retificado posteriormente por e-mail, sendo os valores corretos os de 5,06% e 5,02%, sem desoneração e com desoneração da folha de pagamento, respectivamente [peça 23]) .
26.	Ainda com relação à taxa de lucro máxima aceita, conclui:
Além disso, no caso de impugnação ao edital de licitação em relação ao percentual máximo aceitável de lucro, a licitante apresentaria os argumentos e as justificativas objetivando a elevação do percentual, o que seria objeto de avaliação e manifestação do TSE, sendo mais econômico ao TSE alterar o edital de licitação do que publicar o citado edital com a previsão de percentual de lucro superior a 10%, isso porque o percentual definitivo dependerá da disputa de lances durante a realização do pregão.
Análise
27.	De início, convém relembrar que a oitiva realizada se deu nos seguintes termos (peça 18, p. 7) : 
promover a oitiva da Secretaria de Administração do Tribunal Superior Eleitoral, para que se manifeste acerca da razão quanto à não previsão, no edital do Pregão 06/2020, de possibilidade para as licitantes eventualmente justificarem o percentual adotado para a taxa de lucro que supere o valor fixado em 10%.
28.	Com relação a fixação de teto para taxa de lucro em si, instrução anterior (peça 16) tratou do tema da maneira transcrita a seguir:
40. A fixação de taxa de lucro em 10%, de fato, não é usual, mas por tudo o que foi exposto até aqui, também não causa nem prejuízo nem benefício a nenhuma das partes, já que eventual compensação pode ser feita diretamente nos preços de vendas, mantendo-se a equação econômico-financeira das empresas inalterada.
41. Além disso, embora não haja norma legal que limite o lucro das empresas, o Tribunal em diversas ocasiões já deliberou no sentido de limitar o BDI das empresas, como no Acórdão 2622/2013-TCU-Plenário (Min. Marcos Bemquerer Costa) , estabelecendo 'faixas aceitáveis' para cada tipo de contratação. Portanto, a limitação do BDI em contratações públicas não é questão nova no âmbito desta Corte e jamais foi considerada limitação à livre iniciativa.
42. Por outro lado, o TCU também já decidiu que os limites percentuais para os componentes da taxa de Benefícios e Despesas Indiretas (BDI) preconizados são de cunho referencial e não têm o condão de desconstituir, por si só, taxas superiores de percentuais elementares considerados corretos ou compatíveis com os próprios fundamentos daquela deliberação (Acórdão 1330/2009-TCU-Plenário, Min. Augusto Nardes) .
43. Nesse caso, pode-se concluir que não existe ilegalidade na adoção de uma taxa limite de lucro na composição do BDI/LDI, como sustentado na inicial, mas caberia à Administração permitir às licitantes que venham a justificar o percentual adotado para a taxa de lucro que supere o valor fixado.
29.	Observa-se, portanto, inexistência de irregularidade no fato de o certame ter fixado taxa de lucro máxima. Todavia, a oitiva questionou a não previsão de possibilidade de as participantes justificarem eventual valor acima daquele utilizado pelo TSE. 
30.	Acerca desse ponto, a resposta à oitiva argumenta que os licitantes poderiam impugnar o edital pelas vias ordinárias apresentando suas justificativas para eventual aumento do percentual, o que seria objeto de avaliação por parte daquele tribunal. 
31.	De fato, o participante que eventualmente discordasse de tal item poderia impugnar o edital e apresentar seus argumentos, que deveriam ser analisados pelo TSE. No caso concreto, a licitação contou com dezenove participantes, não havendo, segundo consta do portal de compras governamentais, contestação desse item. Além disso, aquele Tribunal utilizou tal percentual após pesquisa de mercado, não estando em desacordo com decisões desta Corte de Contas. Ainda, a empresa com o melhor valor venceu com taxa abaixo da definida (5,06% sem desoneração da folha de pagamento e 5,02% com desoneração da folha de pagamento) .
32.	Desse modo, não se observou irregularidade em não se explicitar a probabilidade de contestação da taxa máxima de lucro, já que tal ato poderia ser realizado pelas vias comuns de impugnação de itens do edital. Assim, a presente representação deve ser considerada improcedente no mérito. 
Modelo remuneratório utilizado pelo TSE na contratação
33.	No despacho de 20/2/2020 (peça 18) , o Relator entendeu conveniente que esta unidade técnica acompanhasse a execução do contrato para que se fosse analisada eventual boa prática relacionada ao modelo escolhido por aquele tribunal.
34.	No caso aqui tratado, o TSE utilizou modelo de contratação por alocação de postos de trabalho, com fixação de resultados mínimos de serviço, como recomenda o TCU, o que mostra avanço em relação ao contrato anterior (Contrato TSE 16/2015) , que empregou Unidade de Serviços Técnicos (UST) , não recomendável, conforme decisões desta Corte de Contas para contratação de atividades contínuas:
Os órgãos e as entidades da Administração Pública Federal devem evitar contratações de serviços de suporte contínuo de tecnologia da informação baseadas na métrica UST (Unidade de Serviços Técnicos) , cujo mecanismo de faturamento leva em conta a quantidade de incidentes e problemas relatados por usuários do ente público contratante, uma vez que, quanto mais instável e imaturo o sistema, maior a intervenção da empresa contratada e, por consequência, sua remuneração, não havendo estímulo à melhoria da infraestrutura de TI e da qualidade dos serviços prestados.
 (...) 
Além disso, dados os custos administrativos de controle das demandas para fins de remuneração contratual (especialmente, cômputo e classificação dos tickets) , sob o modelo baseado em UST, afigura-se, no mínimo, ineficiente sua utilização para serviços de suporte contínuo.
 (Voto condutor do Acórdão 2502/2019-TCU-Plenário - Min. Ana Arraes) 
Nas contratações para a prestação de serviços de tecnologia da informação (TI) , a utilização de métricas semelhantes a Unidade de Serviço Técnico (UST) e Unidade de Medida de Serviços (UMS) mostra-se inadequada para a remuneração de serviços que não geram resultados ou produtos aferíveis pelo ente público contratante, e não se coaduna ao disposto na Súmula TCU 269.
 (Acórdão 916/2015-TCU-Plenário - Min. Augusto Sherman) 
35.	Assim, observa-se que o TSE adotou boa prática no modelo de contratação, indo ao encontro do que apregoa a jurisprudência o TCU. Nessa toada, registra-se o Acórdão 1508/2020-TCU-Plenário (Rel. André de Carvalho) , que tratou de auditoria realizada em 55 contratações públicas federais, com o objetivo de avaliar, especificamente em aquisições baseadas em UST, entre outras denominações similares, se a execução contratual estaria assegurando critérios capazes de aferir pagamentos por resultados a preços razoavelmente condizentes. 
36.	O acórdão citado expediu diversas recomendações à Secretaria de Governo Digital do Ministério da Economia (SGD/ME) e ao Conselho Nacional de Justiça (CNJ) , dentre elas as seguintes:
9.1. recomendar, nos termos do art. 250, III, do RITCU, que a Secretaria de Governo Digital do Ministério da Economia e o Conselho Nacional de Justiça orientem, por meio do correspondente ato normativo, os órgãos e os entes sob a sua supervisão, devendo atentar para a observância das seguintes premissas:
9.1.1. a fim de que em contratações em vigor baseadas na prática UST e similares, no ato de eventual prorrogação, avaliem a economicidade dos contratos, com vistas a mitigar o risco inerente de sobrepreço e superfaturamento em contratações baseadas em UST e similares, considerando o cenário atual de incomparabilidade de preços de UST, de heterogeneidade de metodologias baseadas em UST, de assimetria de informação entre a Administração e o mercado e a fim de decidir pela viabilidade ou não da prorrogação sob as seguintes condições:
9.1.1.1. realizando a análise crítica da composição do preço unitário da UST e do custo total da contratação, complementando-a com a análise de planilha de composição e formação de preços dos serviços, submetendo as referidas análises à avaliação e à autorização da autoridade competente;
9.1.1.2. complementando a avaliação com estudos técnicos e financeiros sobre o impacto dos parâmetros utilizados; e
9.1.1.3. complementando a avaliação com a análise do fator-k;
 (...) 
37.	Como consequência, após estudos iniciais, com participação de entidades representativas de empresas de TI e do próprio TCU - por meio da Sefti - a SGD/ME elaborou minuta de normativo que foi submetido a consulta pública (https://www.gov.br/participamaisbrasil/novo-modelo-infraestrutura-tic. Acesso em: 10/3/2021) com intuito de colher sugestões para a minuta de um 'Modelo de Referência para a Contratação de Serviços de Operação de Infraestrutura de Tecnologia da Informação e Comunicação', processo que vem sendo acompanhado por esta unidade técnica.
38.	Por fim, verificou-se que o modelo estabelecido pelo TSE na contratação objeto desta instrução está alinhado com as recomendações mais recentes do TCU expedidas para a SGD/ME e para o CNJ. Além disso, a significativa redução do valor contratual em relação ao modelo anterior, e o considerável interesse de diversas empresas pelo certame, são evidências de que os apontamentos do TCU, por meio dos Acórdão 2037/2020-TCU-Plenário têm induzido a administração pública a contratações mais econômicas.
INFORMAÇÕES ADICIONAIS
39.	O relator destes autos, por meio da Portaria-MINS-ASC 14/2020, determinou que, nos processos de sua relatoria, as unidades técnicas classifiquem as instruções como sigilosas. Diante dessa situação, em harmonia com o disposto nos arts. 23 e 24 da Lei 12.527/2011, esta instrução deverá ser classificada como sigilosa até que relator decida em sentido contrário.
CONCLUSÃO
40.	A presente instrução analisou a resposta da oitiva endereçada ao Secretário de Administração do TSE que foi questionado sobre o fato de aquele tribunal ter fixado taxa máxima de lucro no edital da contratação em questão. 
41.	Após análise dos argumentos juntados aos autos na peça 21, concluiu-se não haver irregularidade no quesito, uma vez que seria possível o questionamento da taxa de lucro pelas vias ordinárias de impugnação do edital, motivo pelo qual será proposto considerar a presente representação improcedente (parágrafos 15-32) .
42.	Além disso, verificou-se boa prática da contratação ao utilizar modelo de remuneração recomendado por esta Corte de Contas. Ainda, registrou-se que esta unidade técnica vem acompanhando tal mudança nas contratações de TI de atividades contínuas (parágrafos 33-38) . 
PROPOSTA DE ENCAMINHAMENTO
43.	Ante todo o exposto, submetem-se os autos à consideração superior para que sejam remetidos ao Relator, Ministro-Substituto Augusto Sherman, propondo:
a) conhecer da presente representação, satisfeitos os requisitos de admissibilidade previstos nos arts. 235 e 237, inciso VII, do Regimento Interno deste Tribunal, e no art. 103, § 1º, da Resolução - TCU 259/2014, para, no mérito, considerá-la improcedente, nos termos do art. 107 da mesma resolução.
b) comunicar ao Tribunal Superior Eleitoral e ao representante a decisão que vier a ser adotada nestes autos; e
c) arquivar os presentes autos, nos termos do art. 237, parágrafo único, c/c o art. 250, inciso I, do Regimento Interno/TCU.".
	É o Relatório.

não há.

Não atuou.

REPRESENTAÇÃO. CONTRATAÇÃO DE TI. FIXAÇÃO DE LUCRO MÁXIMO. ADOÇÃO DE MODELO HÍBRIDO. POSTO DE TRABALHO. NÍVEIS MÍNIMOS DE SERVIÇO. OITIVA. IMPROCEDÊNCIA. ARQUIVAMENTO.

REPRESENTAÇÃO (REPR)

Secretaria de Fiscalização de Tecnologia da Informação (Sefti).

Em exame Representação formulada pelo Ministério Público junto ao Tribunal de Contas da União (MP/TCU) , da lavra do e. Subprocurador-Geral Lucas Rocha Furtado, a respeito de supostas irregularidades ocorridas no Pregão Eletrônico 6/2020 (PE 6/2020) , do Tribunal Superior Eleitoral (TSE) , cujo objeto consiste na contratação de serviços especializados na área de tecnologia da informação para atividades de suporte técnico à infraestrutura de TI, mediante alocação de postos de trabalho nas dependências do órgão, pelo período de 24 meses, ao valor estimado de R$ 17.148.358,26.
A presente Representação foi apresentada após o Parquet especial tomar conhecimento de notícia veiculada em blog da internet que suscitou dúvidas acerca da legalidade da contratação (peça 4) , dado que (i) a contratação "mediante alocação de postos de trabalho" estaria "proibida há 15 anos"; e, (ii) haveria ofensa à livre iniciativa, visto que o edital teria fixado percentuais de lucro, custos internos, valores de salário e quantidade de terceirizados.
Nesse sentido, em apertada síntese, o MP/TCU apresentou, na peça exordial, os questionamentos que se seguem (peça 1, p. 2-3) , pugnando pela expedição de medida cautelar suspendendo a celebração de contrato decorrente: 
a) 	a contratação mediante o estabelecimento de postos de serviço violaria a jurisprudência do TCU, mencionando especialmente o teor da Súmula 269 e o Acórdão 1239/2008-TCU-Plenário; e
b) 	a fixação de lucro da empresa, realizada por meio do item 3.10 do edital, o que violaria a livre iniciativa, consoante interpretação dada pelo Acórdão 1501/2010-TCU-Segunda Câmara.
Rememoro que, após exame preliminar do certame e dos pontos suscitados à peça 1, por meio do Despacho de peça 18, anuí à proposta da Sefti no sentido de conhecer da presente Representação, indeferir o pedido de medida cautelar e promover a oitiva da Secretaria de Administração do Tribunal Superior Eleitoral tão-somente em relação ao item "b" supra, especificamente "acerca da razão para não previsão, no edital do Pregão 06/2020, de possibilidade para as licitantes eventualmente justificarem o percentual adotado para a taxa de lucro que supere o valor fixado, pela administração, em 10%" (peça 16) . 
Em sua derradeira instrução, após análise da oitiva promovida (peça 21) e demais elementos constantes dos autos, a Sefti propõe considerar a representação improcedente, determinando-se seu arquivamento.
Brevemente historiado, desde logo adianto que acompanho a análise instrutória, incorporando-a às minhas razões de decidir, sem prejuízo dos acréscimos que se seguem e de contextualizar o exame de ambas as questões colocadas ao exame desta Casa.
II
No que se refere ao questionamento "a" do item 3 supra, dada a relevância do tema, permito-me transcrever excerto da análise constante do Despacho de peça 18 para a presente deliberação. Inicialmente, relembro o teor da Súmula TCU 269, editada no ano de 2012:
"Nas contratações para a prestação de serviços de tecnologia da informação, a remuneração deve estar vinculada a resultados ou ao atendimento de níveis de serviço, admitindo-se o pagamento por hora trabalhada ou por posto de serviço somente quando as características do objeto não o permitirem, hipótese em que a excepcionalidade deve estar prévia e adequadamente justificada nos respectivos processos administrativos".
 
A cristalização do entendimento desta Corte foi fruto de longa e cautelosa construção da jurisprudência desta Casa, com intuito de combater o afamado paradoxo "lucro-incompetência", em contratos medidos puramente pelo tempo de disponibilidade dos terceirizados, em que a remuneração da empresa seria tanto maior quando mais lenta e menos eficiente fosse a prestação de serviços. 
Com efeito, buscando conferir maior eficiência às contratações públicas de TI, passou a ser regra geral que a remuneração deve ser vinculada a algum tipo de alcance de resultados ou, alternativamente, ao atendimento de níveis de serviço.
Nesta esteira, é forçoso reconhecer que o estabelecimento da vedação em epígrafe, além de admitir exceções (mencionadas no trecho final da Súmula 269) , não impede a adoção de modelos remuneratórios híbridos, em que o pagamento devido em favor da contratada é fruto da quantidade de postos de trabalho ou de horas trabalhadas, desde que, em qualquer dos casos, seja exigido e a remuneração atrelada ao alcance de níveis de serviços previamente contratados e periodicamente mensurados. 
Esta Corte já se debruçou anteriormente sobre a questão, a exemplo do que consta do Acórdão 47/2013-TCU-Plenário, Relator Ministro-Substituto André Luís de Carvalho,  e do Acórdão 1125/2009-TCU-Plenário, cujo excerto do Voto condutor, da lavra do e. Ministro Benjamin Zymler, permito-me transcrever a seguir:
"A jurisprudência do Tribunal acena no sentido da inconveniência do modelo de remuneração baseado apenas em horas trabalhadas, uma vez que essa opção não assegura a realização do objeto, o que atentaria contra o princípio da eficiência.
Conforme verificado nos argumentos apresentados pela Infraero e nos termos do multicitado Edital, foram definidos critérios para mensurar parte dos serviços a serem executados ('apoio técnico especializado e manutenção corretiva' e 'manutenção evolutiva, adaptativa e perfectiva') , no percentual de 46% do objeto inicialmente previsto. Contudo, não há mensuração para o restante do objeto licitado.
Verifica-se um modelo híbrido na execução dos serviços a serem contratados, já que, conforme os critérios para aceitação dos serviços, a mensuração será feita com base em horas trabalhadas e em resultados.
É possível identificar que os procedimentos adotados pela Infraero estão em consonância com os Acórdão 667/2005-TCU-Plenário e 786/2006-TCU-Plenário, já transcritos no Relatório precedente, uma vez que a Infraero estabeleceu critérios de mensuração dos serviços, estimativa prévia do volume de serviços demandados, critérios de avaliação das especificações e quantidade dos serviços, ferramenta de acompanhamento e fiscalização e ordem de serviço.
Dessa forma, em que pese a mensuração dos serviços não se basear em remuneração por resultados, in totum, não se verifica irregularidade apta a comprometer a lisura o certame em análise" (g.n.) .
Destarte, é importante frisar que viola a jurisprudência desta Corte a adoção de modelos remuneratórios vinculados exclusivamente à quantidade de postos de trabalho (ou a horas trabalhadas) , não havendo necessária transgressão em situações híbridas, cuja contraprestação decorra, ainda que não exclusivamente, do efetivo alcance a níveis de serviços contratados.
Para além da jurisprudência desta Corte, merece destaque a Resolução CNJ 182/2013, que regulamenta a contratação de TI no âmbito do Poder Judiciário. Ao compararmos o referido diploma normativo com as normas congêneres aplicáveis ao Poder Executivo, especificamente ao Sisp - Sistema de Administração dos Recursos de Tecnologia da Informação (INs 4/2010, 4/2014 e 1/2019) , é possível concluir que a Resolução 182 não estabelece vedação expressa à contratação por postos de trabalho como sua congênere. Com efeito, entendo que a adoção de modelos remuneratórios híbridos por tribunais do Poder Judiciário igualmente não representa violação à legislação específica aplicável.
No presente caso, assiste razão à unidade técnica, em sua análise inicial (peças 16-17) , ao considerar que o modelo remuneratório adotado pelo TSE não suscita irregularidade, de per si. Isto porque foram previstos níveis mínimos de serviço (NMS) associados a fatores de ajuste da remuneração em razão do descumprimento dos NMS (peça 6, p. 65) , os quais encontram-se concretizados nos chamados "itens de monitoramento e controle - IMC" (peça 9, p. 28-45) , a exemplo do tempo máximo para reestabelecimento de serviços (TRS) , tempo mínimo entre falhas de serviços (TFS) e disponibilidade de serviços (DSP) .
O atendimento a tais itens de monitoramento e controle seria verificado periodicamente, por ocasião do recebimento dos serviços, por meio do documento com modelo à peça 9, p. 26. A este respeito, permito-me transcrever a conclusão instrutória preliminar no sentido de que (peça 16, p. 3) :  
"20. Ao analisar os textos do edital (especialmente o item 1.6, 'c', peça 6, p. 23, e o item 14.2.3, 'c', peça 6, p. 69) , do termo de referência (TR) e respectivos anexos (com destaque para o Anexo I-IV e Anexo I-XI, peça 9, p. 22 e 57) , verifica-se que a contratação envolve o dimensionamento dos serviços por homens-hora/postos de serviço, prática, como visto, realmente rechaçada por esta Corte de Contas, regra geral. No entanto vê-se que também está prevista no edital a vinculação dos pagamentos mensais ao atendimento de indicadores de níveis de serviço mínimos (NSM) detalhados no TR, cujo objetivo é justamente aferir a qualidade e o esforço da futura contratada, garantindo um mínimo de resultados esperados durante a execução da avença, o que seria defensável" (g.n.) .
Em outro giro, vale destacar apontamento instrutório obtido a partir da leitura do estudo elaborado pelo TSE e acostado à peça 14, no sentido de que aquele Tribunal chegou a cogitar inicialmente a adoção do modelo remuneratório baseado em UST, tendo abandonado tal modelo após aprofundamento dos estudos e tomado ciência de práticas empreendidas no âmbito desta Corte de Contas.
Ademais, cumpre reconhecer a existência de interesse público na identificação de métricas para a contratação de serviços de tecnologia de informação, em especial àqueles relacionados à sustentação de infraestrutura, que sejam viáveis juridicamente, sob o prisma do direito público e dos preceitos justrabalhistas, e alinhadas aos princípios da eficiência e da economicidade.
Em recentes auditorias empreendidas por esta Corte, inclusive sob minha relatoria, conduzidas sob a forma de Fiscalização de Orientação Centralizada (FOC) , foram identificadas uma série de irregularidades graves em contratações de serviços de TI decorrentes da utilização indevida da métrica UST (Unidade de Serviços Técnicos) e similares, a exemplo de HST (Hora de Serviço Técnico) , UMS (Unidade de Mensuração de Serviços) entre outros, que vinha sendo adotada pelo TSE para a contratação do referido objeto (Contrato 16/2015, mensurado em UST - peça 15) . 
Na consolidação daqueles trabalhos de auditoria, apreciada por meio do Acórdão 2037/2019-TCU-Plenário (TC Processo 014.760/2018-5) , recomendei a adoção de uma série de controles para mitigar os relevantes riscos da utilização da referida métrica (itens 9.1.2 a 9.1.3.10 do decisum) , especialmente em razão da seguinte conclusão (excerto do respectivo Voto condutor) :
"37. Como efeito, a unidade técnica bem conclui que o uso inadequado da métrica UST pode provocar distorções de grande materialidade, em prejuízo do erário público, a exemplo dos indícios identificados em auditorias que compõem esta FOC. 
38. Diante destas fragilidades e riscos, acolho, na essência, a proposta instrutória no sentido de se expedir recomendação para a adoção de controles em contratações que utilizem a métrica UST e similares". (g.n.) .
Nesta esteira, considero oportuno ainda destacar iniciativas da área administrativa desta Corte no sentido de realizar contratações em que se estabeleçam métricas relacionadas ao esforço da contratada cuja remuneração integral esteja também vinculada ao atingimento de níveis mínimos de serviço. Este é o caso do Contrato 2/2017 (Pregão Eletrônico 73/2016) , cujo objeto é a "Prestação de Serviços de Desenvolvimento de Software com práticas ágeis" e a unidade de medida é "equipe técnica", em que há previsão de níveis de serviço relacionados à evolução do sistema, produtividade e satisfação do "usuário", em síntese.
Portanto, considerando a legitimidade do estabelecimento de métricas remuneratórias vinculadas ao alcance de níveis de serviços contratuais, a exemplo dos modelos híbridos, a previsão, in casu, de indicadores e de reflexos remuneratórios decorrentes do seu descumprimento, os relevantes riscos identificados na adoção da métrica UST (e congêneres) - anteriormente utilizada pelo TSE - e a potencial economia resultante do modelo consignado pelo TSE, reforço que é improcedente a Representação quanto à alínea "a" do item 3 desta deliberação.
III
A propósito, vale destacar que o contrato que atualmente viabiliza a prestação dos serviços objeto do certame sob análise (Contrato 16/2015 - peça 15) apresenta custo anual de R$ 50.650.801,31, ao passo que a presente foi adjudicada ao preço de R$ 12.711.476,08 anuais (peça 26) , diferença que, caso confirmada, representaria significativa economia de recursos públicos, plenamente alinhada aos princípios da eficiência e da economicidade.
Considerando tais circunstâncias, a partir de consideração assente no Despacho de peça 18, a Sefti registra que o TSE utilizou modelo de contratação por alocação de postos de trabalho, com fixação de resultados mínimos de serviço, em evolução ao contrato anterior (Contrato TSE 16/2015) , que empregava Unidade de Serviços Técnicos (UST) , sendo que tal métrica seria "não recomendável, conforme decisões desta Corte de Contas para contratação de atividades contínuas" (peça 27, p. 5) , com fundamento nos Acórdãos 2502/2019, Relatora Ministra Ana Arraes, e 916/2015, de minha relatoria, ambos do Plenário.
Tal evolução estaria de acordo com a conclusão a que chegou esta Corte no bojo de auditoria apreciada pelo Acórdão 1508/2020-TCU-Plenário, Relator Ministro-Substituto André Luís de Carvalho, realizada em 55 contratações públicas federais, especificamente em aquisições baseadas em UST, por meio do qual recomendou-se a análise crítica da composição de custos de contratos baseados em UST e unidades similares. Como consequência, a SGD/ME teria elaborado minuta de normativo, submetido a consultas públicas[footnoteRef:2], com intuito de colher sugestões para um "Modelo de Referência para a Contratação de Serviços de Operação de Infraestrutura de Tecnologia da Informação e Comunicação", especialmente por meio da concepção de remuneração baseada no pagamento de preço fixo mensal, com desconto por nível mínimo de serviço, sendo que tal processo que estaria sendo acompanhado por aquela unidade técnica. [2:  https://www.gov.br/participamaisbrasil/novo-modelo-infraestrutura-tic ] 
A despeito da sinalização das iniciativas oriundas do Poder Executivo Federal, entendo conveniente que a execução da contratação em epígrafe seja objeto de oportuna avaliação pela unidade técnica, razão pela qual faz-se mister expedir determinação a fim de que a Secretaria Especializada desta Corte avalie a conveniência e a oportunidade de acompanhar, por meio de processo próprio, a execução do contrato celebrado pelo TSE, no sentido de confirmar os significativos benefícios econômicos indicados e, se for o caso, evidenciar e dar publicidade às possíveis boas práticas daí advindas.
IV
No que se refere à alegada restrição à livre iniciativa, mencionada na alínea "b" do item 3 supra, permito-me transcrever o item 3.10 do Capítulo VIII do Edital do PE 06/2020 (peça 6, p. 13) :
"3.10. Na elaboração da estruturação da composição do LDI, a licitante deverá considerar os limites máximos abaixo estabelecidos, respeitando o regime de tributação da adjudicatária, e observar as condições estabelecidas neste Edital: 
3.10.1. Empresas optantes pelo regime de incidência cumulativa de PIS e de COFINS 
	Item
	Percentual Máximo admitido

	Taxa de Administração
	5%

	Taxa de Lucro
	10%

	PIS
	0,65%

	COFINS
	3%

	ISS
	5%

3.10.2. Empresas optantes pelo regime de incidência não-cumulativa de PIS e de COFINS
	Item
	Percentual Máximo admitido

	Taxa de Administração
	5%

	Taxa de Lucro
	10%

	PIS
	1,65%

	COFINS
	7,6%

	ISS
	5% "

Diante de tal previsão editalícia, o Representante alega a existência de violação à livre iniciativa e à jurisprudência do TCU, citando o Acórdão 1501/2010-TCU-Segunda Câmara que prevê que a Corte não pode "impedir a inserção de percentual destinado à satisfação do IRPJ e da CSLL no bojo do lucro da empresa, eis que este é livremente arbitrado por ela, segundo condições de mercado e suas próprias aspirações" (peça 1, p. 3 - grifos no original) .
No exame preliminar entendeu-se que, embora não houvesse norma legal capaz de limitar o lucro das empresas, esta Corte em diversas ocasiões já deliberou no sentido de delimitar o BDI em contratos administrativos, a exemplo do Acórdão 2622/2013-TCU-Plenário, Relator Ministro-Substituto Marcos Bemquerer, estabelecendo "faixas aceitáveis" para cada tipo de contratação. Inobstante, também já entendeu esta Casa que os limites percentuais para os componentes da taxa de Benefícios e Despesas Indiretas (BDI) preconizados são de cunho referencial e, assim, não teriam o condão de desconstituir, por si só, taxas superiores de percentuais elementares considerados corretos ou compatíveis com os próprios fundamentos daquela deliberação (Acórdão 1330/2009-TCU-Plenário, Relator Ministro Augusto Nardes) . 
Nestes termos, foi promovida oitiva do TSE (peça 19) especificamente quanto à ausência de possibilidade de que licitantes justificassem a adoção de percentual de lucro superior àquele fixado no edital.
A este respeito, a Secretaria de Administração do TSE informou que (peças 21 e 23) :
a) o edital de licitação deve evitar a subjetividade;
b) os percentuais a título de taxa de lucro utilizados na estimativa seriam aqueles habituais nas licitações do TSE e teriam alcançado resultado positivo, não havendo impugnações de tais itens nos últimos certames conduzidos por aquele Tribunal;
c) o certame em tela teria utilizado, como base, dados contidos em estudos elaborados por área técnica do TCU, no âmbito do TC Processo 031.871/2017-8, que mostraria que, de cinco contratos analisados, quatro apresentaram taxa de lucro inferior a 10%;
d) referido teto para taxa de lucro vem sendo utilizado no TSE e estaria adequado em relação aos valores praticados pelo mercado, evitando eventual abuso de poder econômico;
e) que a limitação em 10% não interfere na livre iniciativa ou na livre concorrência, na medida em que, sendo o percentual médio de 10%, não faria sentido que o órgão aceitasse contratação com percentual superior;
f) no caso em tela, dezenove empresas participaram do certame, não tendo havido impugnações em relação à taxa máxima de lucro, sendo que a empresa com a melhor proposta utilizou taxa inferior, de 5,06% e 5,02%, sem desoneração e com desoneração da folha de pagamento, respectivamente (peça 23) ;
g) se houvesse impugnação ao edital a este respeito, o TSE examinaria os respectivos argumentos, o que poderia levar a uma republicação do instrumento convocatório; e
h) o percentual definitivo, que regeria o contrato, depende da disputa de lances durante a realização do pregão.
A derradeira análise técnica ponderou tais justificativas, especialmente a ausência de impugnação quanto a este ponto, associada à participação de dezenove licitantes e a existência da proposta vencedora com taxa de cerca de metade da máxima estabelecida, chegando à conclusão de que "não se observou irregularidade em não se explicitar a probabilidade de contestação da taxa máxima de lucro" (peça 27, p. 4, item 32) .
Considero que, dados os contornos trazidos pelo TSE e pontuados pela Sefti, a limitação em tela não teve o condão de violar efetivamente a livre iniciativa, consistindo em mecanismo que tem por finalidade a seleção da proposta mais vantajosa ao poder público e, nesse sentido, também não representaria ofensa ao princípio da isonomia.
Lembro que o poder público poderia, até mesmo, fixar preços máximos aceitáveis (Lei 8.666/1993, art. 40, X, c/c Lei 10.520/2002, art. 9º) , o que, indiretamente, poderia levar ao estabelecimento de patamares máximos para determinados itens de custo empresarial. 
Em relação à citação ao "Acórdão 1501/2010-TCU-Segunda Câmara" na exordial (peça 1, p. 3 - na verdade, trata-se do Acórdão 1.591/2010 - 2ª Câmara) , segundo o qual esta Corte não poderia "impedir a inserção de percentual destinado à satisfação do IRPJ e da CSLL no bojo do lucro da empresa, eis que este é livremente arbitrado por ela, segundo condições de mercado e suas próprias aspirações", prevaleceu a análise instrutória inicial no sentido de considerar tais rubricas como tributos diretos, aos quais aplica-se o teor da Súmula 254 desta Corte.  
Destarte, também em relação à alínea "b" do item 3 supra, considero improcedente a presente Representação.
	Ante o exposto, manifesto-me por que o Tribunal aprove o acórdão que ora submeto à deliberação deste Colegiado.
TCU, Sala das Sessões Ministro Luciano Brandão Alves de Souza, em 12 de maio de 2021.
AUGUSTO SHERMAN CAVALCANTI 
Relator